【裁判字號】    88,易緝,32
【裁判日期】    900223
【裁判案由】    詐欺
【裁判全文】
臺灣彰化地方法院刑事判決                          八十八年度易緝字第三二號
    公  訴  人  臺灣彰化地方法院檢察署檢察官
    被      告  甲○○
右列被告因詐欺案件經檢察官提起公訴（八十六年度偵字第八四七二號），本院判決
如左：
    主  文
甲○○無罪。
    理  由
一、公訴意旨略以：被告甲○○與其夫陳勳弼（另案判決）共同意圖為自己不法所有
    ，於民國（下同）八十五年初謊稱年關將近，需大量進貨，向皮包製造商陳志勳
    及批發商唐總鵬詐購大量之皮包，陳志勳及唐總鵬不察，陷於錯誤，共交付陳勳
    弼及陳美滿二人約價值新台幣（下同）四百餘萬元之皮包，並收受甲○○所簽發
    之支票，詎支票屆期未獲兌現，而陳勳弼及甲○○已人去樓空，始知受騙，因認
被告涉有刑法第三百三十九條第一項之共同詐欺取財罪嫌。
二、按犯罪事實應依證據認定之，無證據不得推定其犯罪事實，刑事訴訟法第一百五
    十四條定有明文。又按事實之認定，應憑證據，如未能發現相當證據，或證據不
    足以證明，自不能以推測或擬制之方法，以為裁判基礎。又按告訴人之指訴係以
    使被告受刑事訴追為目的，是其陳述是否與事實相符，仍應調查其他證據以資審
    認（最高法院四十年台上字第八六號、五十二年台上字第一三○○號判例參照）
    。復按認定犯罪事實，所憑之證據，雖不以直接證據為限，間接證據亦包括在內
    ，然無論直接或間接證據，其為訴訟上之証明，須於通常一般之人均不致於有所
    懷疑，而得確信其為真實之程度者，始得據為有罪之認定，倘其證明尚未達到此
    一程度，而有合理之懷疑存在時，即無從為有罪之認定（最高法院七十六年台上
    字第四九八六號判例參照）。而刑法第三百三十九條第一項詐欺罪之成立，以意
    圖為自已或第三人不法所有，以詐術使人將本人或第三人之物交付為要件。所謂
    以詐術使人交付，必須被詐欺人，因其詐術而陷於錯誤，若其所用方法，不能認
    為詐術，亦不致使人陷於錯誤，即不構成該罪（最高法院四十六年台上字第二六
    Ｏ號判例可資參照）。又同條之詐欺罪，必須行為人自始基於不法所有之意圖，
    以詐術使人交付財物，始能構成，至於民事債務當事人間，若有未依債務本旨履
    行給付之情形，在一般社會經驗而言，原因非一，非必出於自始無意給付之詐欺
    犯罪一端，而刑事被告依法不負自證無罪之義務，故在別無積極證據之情形下，
    不得以被告單純債務不履行之狀態，推定被告自始即有不法所有之意圖而施用詐
    術。本件公訴人認被告涉有前揭罪嫌，係以告訴人陳志勳、唐總鵬之指訴及被告
    所提出之支票未兌現，前經多次生意經營不善已無支付高額票款之能力，並於取
    得貨物後遷移他處等情，為其論據。
三、訊據被告甲○○堅決否認有何詐欺犯行，辯稱：伊之丈夫陳勳弼與陳志勳自八十
    四年四月間起即向陳志勳切貨而有生意往來，第一批貨總價一百二十八萬元已付
    清款項，第二批貨，第二批貨總價六十萬元亦有清償，其因公司經營不善，陳勳
    弼為另起爐灶乃以「黃明禮」名義繼續向陳志勳進貨，此為陳志勳所知悉，且在
    八十四年中，經由陳志勳之介紹認識唐總鵬，此後即陸續向唐總鵬切貨，八十四
    年十二月間，陳志勳因向黃進財進貨皮件所交付之支票退票，其二人間債務為求
    解決，乃央求伊幫忙出清存貨，協議結果由黃進財提領三百八十二萬元軋入陳志
    勳之支票存戶，伊同意為陳志勳代銷該批皮件並簽發其妻「甲○○」名義為發票
    人總額為一百九十七萬一千七百元之支票三張，供陳志勳向銀行票貼，惟上開支
    票屆期時金額須由陳志勳繳納，故陳志勳陸續皮包寄給伊夫婦二人代銷，詎料上
    開支票屆期陳志勳並未將錢匯入甲○○帳戶以致跳票，至於伊與唐總鵬一開始交
    易四十餘萬元均有付清，然嗣後因陳志勳未依約繳納票款，加上又遭李錦煥、林
    文祥等人倒債近二百萬元，以致伊週轉不靈而無法付款予唐總鵬約新台幣二百萬
    元，然伊並無詐欺之犯意等語。
四、告訴人之指訴本係以被告受刑事訴追為目的，仍應調查其他證據以查其所述是否
    與事實相符，經查：證人即唐總鵬及其所僱用之店員邱寶金前雖均於本院另案（
    八十七年度易字第一七一四號陳勳弼詐欺一案）證述被告與其公司有交易，有款
    項未清楚，以及告訴人唐總鵬、陳志勳所提出之估價單、出貨單、支票及退票理
    由單等物，雖足證明被告確與告訴人之間確有債之關係，然並無從知悉債務之原
    因為何？是以尚難僅憑此證明被告自始即有不法所有意圖而施用詐術。又被告所
    辯其夫妻二人與陳志勳、黃進財間協議代售皮件並簽發三張支票予陳志勳等語，
    核與證人黃進財到庭證述：陳志勳向其進貨，因賣不掉才找陳勳弼，陳志勳說請
    被告來幫忙銷貨，被告當時有說貨不好賣，要給他半年時間之後再付貨款，陳志
    勳好像有向被告甲○○借票，其中一張七十五萬元是拿來換回其手中陳志勳的票
    ，票上有陳志勳背書等語相符，被告甲○○於本院調查時證述：陳志勳因缺錢用
    ，要我們幫忙賣他的貨，因陳志勳與黃進財有財務糾紛，所以借票給陳志勳用，
    陳志勳後來沒付款才會跳票等語，所述情節均相符合，並有該張面額七十五萬元
    之支票一紙（以「甲○○」為發票人，支票號碼ＣＦ0000000號，發票日
    八十五年四月二十八日）影本在卷可稽，票上確有陳志勳之背書，且經本院向台
    北市票據交換所以及慶豐銀行調閱「甲○○」帳戶退票資料結果，其中三張支票
    （分別為：票號ＣＦ0000000號，發票日八十五年四月二十八日，面額七
    十五萬元；票號ＣＦ0000000號，發票日八十五年五月十五日，面額四十
    七萬一千七百元；票號ＣＦ0000000號，發票日八十五年六月三十日，面
    額七十五萬元）總額計算結果，確與被告所辯係面額合計為一百九十七萬一千七
    百元之支票三張相符，核與告訴人陳志勳所提出關於「甲○○（八十五年貨款明
    細表）一至三月」對帳單中，記載甲○○已付一百九十七萬一千七百元之數目相
    符合，是以被告所辯之詞尚非出於虛妄，堪以採信，由此觀之，被告係應陳志勳
    、黃進財要求而同意代售皮件，即難認被告於交易過程中對告訴人陳志勳有何施
    用詐術之情形可言。此外，被告所辯其嗣後另遭李錦煥、林文祥倒債近二百萬元
    之事實，亦有被告所提出之出貨單附卷可佐，陳勳弼所交付予告訴人唐總鵬之甲
    ○○支票發票日均在八十五年五、六月間，此有告訴人唐總鵬所提出之支票影本
    可憑，而被告甲○○之帳戶，係因上開支票退票以致在八十五年六月七日列為拒
    絕往來戶，亦有前揭台北市票據交換所函文可證，由此可知，被告既非在簽發支
    票之時，即明知「甲○○」帳戶已為或將為銀行之拒絕往來戶，是以並無積極證
    據足認被告簽發該前開支票之時有詐欺之犯意，而被告所辯其因嗣後資金週轉失
    靈，以致未能清償唐總鵬之債務等語，亦難認與常情相違，故被告雖未履行其對
    唐總鵬之債務，尚難遽認被告自始即有不法所有意圖而施用詐術。又告訴人陳志
    勳指述被告之夫陳勳弼以黃明禮名義向其詐騙乙節，被告辯稱：其使用「黃明禮
    」名義之原因本為告訴人所知悉等語，核與證人賴水全於八十七年度易字第一七
    一四號陳勳弼詐欺一案到庭證述：去陳志勳公司時好像有提到一點為何使用黃明
    禮之原因等語，是以被告使用「黃明禮」名義，於本件尚難認係已足以使告訴人
    陷於錯誤之詐術。綜合以上各情以觀，被告為陳志勳銷售皮包一節並無施用詐術
    可言，對於唐總鵬雖未能履行債務亦難證明自始即有不法所有意圖，核與詐欺罪
    之構成要件迥不相侔，自難以該罪相繩。至於告訴人二人所為不利於被告之指述
    ，因尚未達於「通常一般之人均不致於有所懷疑，而得確信其為真實」之程度，
    而仍有合理之懷疑存在，揆諸上開判例意旨，尚難遽為被告有罪之認定，本件應
    屬民事之債務糾紛，自應循民事途徑謀求解決。此外本院又查無其他積極證據足
    以證明被告犯罪，自應為無罪之諭知。
據上論斷，應依刑事訴訟法第三百零一條第一項，判決如主文。
本案經檢察官廬永盛到庭執行職務。
中      華      民      國    九十    年     二     月     二十三     日
                                臺灣彰化地方法院刑事第一庭
                                      法      官


司法院資訊處製作；財團法人民間司法改革基金會備份。
